【裁判字號】    96,易,4053
【裁判日期】    971027
【裁判案由】    詐欺
【裁判全文】
臺灣臺中地方法院刑事判決              96年度易字第4053號
公  訴  人  臺灣臺中地方法院檢察署檢察官
被      告  丙○○
                    （另案於臺灣臺中監獄執行中）
上列被告因詐欺案件，經檢察官提起公訴（九十六年度偵字第四
八四八號），本院判決如下：
    主    文
丙○○幫助意圖為自己不法之所有，以詐術使人將本人之物交付
，累犯，處有期徒刑伍月，如易科罰金，以銀元佰元即新臺幣
玖佰元折算壹日。減為有期徒刑貳月又拾伍日，如易科罰金，以
銀元佰元即新臺幣玖佰元折算壹日。
    犯罪事實
一、丙○○前因竊盜案件，經本院以九十二年度中簡字第一二二
    三號判決判處有期徒刑六月，如易科罰金以銀元三百元折算
    一日確定，於民國九十五年二月二十三日在監服刑期滿執行
    完畢。詎仍不知悔改，其已預見將自己之金融機構帳戶存摺
    、提款卡、印章連同密碼提供他人使用，因該帳戶所有人名
    義與實際使用者不同，使用者即可藉此躲避員警追查，作為
    詐欺取財之犯罪工具；且現今一般金融機構帳戶之申請甚為
    簡易方便，如係基於正當用途而有使用帳戶之必要，通常需
    用人得以自己名義申請辦理即可，本無借用他人帳戶掩飾資
    金流向之必要。惟丙○○在不違背其本意之下，竟基於幫助
    他人涉犯詐欺取財罪行之不確定故意，於九十五年三月間某
    日，在某不詳處所，將其所申辦之中華郵政股份有限公司臺
    中大里郵局帳號0000000號（局號：0000000
    號）帳戶之存摺、提款卡及印章，一併交予某不詳姓名年籍
    之人（並無證據證明該受領人尚未年滿十八歲），丙○○並
    同時告知提款卡密碼。嗣該不詳姓名年籍之人所屬犯罪集團
    成員，果基於意圖為自己不法所有之犯意聯絡，於九十五年
    三月二十日某時，撥打電話與人在臺北縣永和市之乙○取得
    聯繫，並佯稱乙○之女兒在外積欠債務，必須至郵局匯款進
    入指定帳戶。致使乙○陷於錯誤，乃依電話中所指示之內容
    ，於同日下午四時四十五分許，前往永和郵局匯款新臺幣（
    下同）一萬二千元進入丙○○所提供之上開郵局帳戶內，該
    犯罪集團成員旋即提領該筆款項，以此方式詐騙財物得手。
    嗣因乙○匯款後察覺有異，乃於同日下午六時三十八分許報
    警處理，經警依據上開匯款帳戶資料循線查獲丙○○，始悉
    上情。
二、案經南投縣政府警察局埔里分局報告臺灣南投地方法院檢察
    署檢察官呈請臺灣高等法院臺中分院檢察署檢察長核轉臺灣
    臺中地方法院檢察署檢察官偵查起訴。
    理    由
一、訊據被告丙○○對於上開帳戶原係由其申辦使用等情固坦承
    不諱，惟矢口否認有何幫助詐欺取財犯行，辯稱：伊於九十
    五年三月間在臺中火車站附近搭乘計程車時，不慎遺失該帳
    戶之存摺、印章及提款卡，約在第二日或第三日伊才發現，
    就前往繼光派出所報案，伊並未將該帳戶資料交予他人使用
    云云。然查：
（一）上開犯罪事實，業據證人即被害人乙○於警詢時指證遭人
      詐騙匯款之經過綦詳，並有被告於臺中大里郵局帳戶之客
      戶歷史交易清單、郵政國內匯款執據各一份附卷可稽。而
      被告辯稱：伊於九十五年三月間遺失郵局存摺、提款卡及
      印章等情，並無任何報案失竊或主動向郵局辦理掛失之資
      料可憑，已難遽信被告空言所辯屬實。至於被告提及曾於
      發現上開帳戶資料遺失後向警局報案乙節，經本院向臺中
      市警察局第一分局函查結果，該局所轄繼中派出所雖於九
      十五年三月十六日晚間九時五十分許，受理被告遺失九二
      一地震房屋毀損證明之報案事宜，惟當時被告自承之遺失
      物品中，並未包含任何存摺、提款卡及印章，且案發時間
      為九十五年三月十六日下午二時許，此有臺中市警察局第
      一分局於九十七年五月十四日以中分一偵字第０九七００
      一四二五七號函檢附之受理各類案件紀錄表在卷足參。況
      被告於九十七年四月二十三日本院行準備程序時係辯稱：
      「……在我核發晶片卡的當天，我坐計程車時掉落在計程
      車上，後來我在掉的第二天或第三天發現卡片不見，之後
      我就去繼光派出所報案……。」云云，惟依前揭報案紀錄
      所示，被告係於遺失物品當日前往警局報案，並非遺失後
      相隔一至二日始行發現並報警處理。則上開報案紀錄既未
      提及被告所有之郵局帳戶資料亦一併遺失，且發現物品遺
      失及報警處理之經過亦與被告所述迥然有別，自無從據此
      認定被告前揭辯解真實無訛。
（二）再者，被告於本院審理時供稱：伊於九十六年三月十六日
      申辦晶片提款卡之目的，係欲用以提領賣出土地所得價款
      云云，如其前揭所述為真，顯見被告係基於特定用途而刻
      意申辦該張晶片提款卡使用，該張提款卡對於被告而言自
      屬甚為重要，倘於被告申辦後不久且未及使用隨即遺失，
      依其當時對於該項物品之重視程度，被告當無可能於報警
      協尋時，疏忽遺漏該項存摺、提款卡及印章等重要個人物
      品而未予陳報。是由被告上開報案內容觀察，足可推知其
      所申辦之上開帳戶資料應係被告出於己意交付他人，而無
      遺失遭竊情事。另被告於申辦上開提款卡時，其帳戶內僅
      有八十元之存款，有該郵局帳戶客戶歷史交易清單足資為
      憑，依存款金額之寡少低微情形，被告僅能利用臨櫃辦理
      方式提領該筆存款，尚毋庸特意為此申辦提款卡使用；又
      被告如真確因買賣土地獲致現金，按理其交易金額應屬龐
      大，被告亦無可能不辭勞費憑藉提款卡反覆提領該筆大額
      收入。是以被告於申辦取得提款卡後，隨即於同日使其脫
      離自己掌控，益徵被告原先即無提領自己金錢之需求，而
      係早有交付他人使用之計畫始出面申辦。被告前揭所辯之
      申辦提款卡原因，應屬出於臨訟杜撰，顯非實情，無足為
      採。
（三）另衡諸時下詐欺或恐嚇取財犯罪集團成員收購取得人頭帳
      戶之常見手法，渠等利用部分民眾需款孔急或貪圖小利之
      心理因素，藉由登報或隨機搭訕招攬方式獲取存摺、提款
      卡、印章及密碼之情形甚為常見，執行上亦無重大困難，
      而原帳戶所有人既係出於自願提供帳戶供渠等犯罪使用，
      事後自行凍結帳戶、變更密碼或申請將原提款卡作廢並補
      發新卡之可能性較低；相對而言，如該存摺、提款卡及密
      碼係以盜贓方式取得，則該犯罪集團成員自須承擔原帳戶
      所有人隨時報警或求助金融機構應變處理之危險，進而使
      其費心詐騙或恐嚇之款項入帳後，面臨無法領出之窘境。
      是以詐欺或恐嚇取財犯罪集團成員果真確有使用人頭帳戶
      之必要，大可透過其他管道平和取得並安心使用，根本毋
      庸竊取被告所使用帳戶之存摺、提款卡，徒增日後作為詐
      欺或恐嚇得款匯入帳戶時無從提領甚或遭警查獲之風險。
      則被告所辯：前揭帳戶存摺、提款卡及印章係因遺失遭人
      冒用云云，顯已悖於事理，尚非可採，應認上開帳戶係由
      被告出於己意提供予該犯罪集團之人使用。
（四）按刑法第十三條所稱之故意本有直接故意（確定故意）與
      間接故意（不確定故意）之別，條文中「行為人對於構成
      犯罪之事實，明知並有意使其發生者」為直接故意，至於
      「行為人對於構成犯罪之事實，預見其發生而其發生並不
      違背其本意者」則屬間接故意；又間接故意與有認識的過
      失（又稱疏虞過失）之區別，在於二者對構成犯罪之事實
      雖均預見其能發生，但前者對其發生並不違背其本意，後
      者則確信其不發生。而金融機構帳戶之申請甚為簡易方便
      ，如係基於正當用途而有使用帳戶之必要，通常需用人得
      以自己名義申請辦理即可，本無假手他人之必要。倘該不
      詳姓名年籍之人非將被告提供之金融機構帳戶作為犯罪所
      得存提進出及其他不法用途，豈須向被告收取存摺、提款
      卡、印章供己使用？又被告率將自己所有金融機構帳戶交
      予他人使用，衡之常情，如此乖離常態之交易行為，就一
      般具有相當社會經驗之人而言，當可輕易預見該不詳姓名
      年籍之人收取存摺、提款卡、印章係供作非法使用。再者
      ，蒐集他人金融機構帳戶作為被害人匯入款項之交易媒介
      ，用以隱匿真正犯罪者身分及資金流向之犯罪模式，常係
      用於詐欺取財之犯罪，此乃一般使用人頭帳戶常見之非法
      利用類型，復經大眾傳播媒體再三披露，被告亦無從諉為
      不知。則該不詳姓名年籍之人於取得被告提供之金融機構
      帳戶後，嗣經用於詐欺取財之不法用途，此種犯罪手法仍
      未逸脫於被告幫助他人犯罪意思之外，即屬被告所預見。
      而被告提供金融機構帳戶在先，縱已得悉該不詳姓名年籍
      之人可能作為上開犯罪用途，卻又容任該項犯罪行為之繼
      續實現，毫無積極取回前揭物品或其他主觀上認為不致發
      生該項犯罪結果之確信，足徵前揭犯罪行為自仍不違其本
      意，被告應具有幫助他人詐欺取財之間接故意。
    綜上所陳，被告前揭所辯容有未洽，不足採信。本案事證已
    臻明確，被告犯行至堪認定。
二、查被告行為後，九十四年二月二日修正公布之刑法條文已自
    九十五年七月一日起施行，其中與上開犯行有關之刑法第二
    條、第三十條、第三十三條第五款、第四十一條第一項、第
    四十七條、第六十七條均已修正，另刑法施行法增訂之第一
    條之一亦於九十五年六月十四日公布，並自同年月十六日起
    施行。按「行為後法律有變更者，適用行為時之法律，但行
    為後之法律有利於行為人者，適用最有利於行為人之法律」
    ，修正後刑法第二條第一項定有明文。此條規定係規範行為
    後法律變更所生新舊法律比較適用之準據法，本身尚無新舊
    法比較之問題，於新法施行後，應一律適用新法第二條第一
    項之規定，為「從舊從輕」之比較。另刑法第三十條、第四
    十七條關於幫助犯及累犯之規定雖有修正，又刑法施行法另
    增列第一條之一之規定，然於本案具體適用結果，前揭條文
    之變更並無有利、不利被告之情形，自應逕依裁判時法即修
    正後刑法第三十條、第四十七條第一項及刑法施行法第一條
    之一之規定論處（最高法院九十五年十一月七日九十五年第
    二十一次刑事庭會議決議、最高法院九十七年度第二次刑事
    庭會議決議均參照），先予敘明。再按本次法律變更，比較
    時應就罪刑有關之共犯、未遂犯、想像競合犯、牽連犯、連
    續犯、結合犯，以及累犯加重、自首減輕暨其他法定加減原
    因（如身分加減）與加減例等一切情形，綜其全部罪刑之結
    果而為比較（最高法院九十五年五月二十三日九十五年度第
    八次刑庭會議決議參照）。茲就本件新舊法比較結果說明如
    下：
（一）關於罰金刑最低額之問題，被告所從屬之正犯罪名係刑法
      第三百三十九條第一項之詐欺取財罪（詳如後述），法定
      刑中有科處罰金之規定。修正前刑法第三十三條第五款規
      定罰金為一元以上，修正後刑法第三十三條第五款則將罰
      金規定係新臺幣一千元以上，以百元計算之。經比較新舊
      法之結果，應以舊法較有利於被告。
（二）又修正前刑法第四十一條第一項前段規定：「犯最重本刑
      為五年以下有期徒刑以下之刑之罪，而受六個月以下有期
      徒刑或拘役之宣告，因身體、教育、職業、家庭之關係或
      其他正當事由，執行顯有困難者，得以一元以上三元以下
      折算一日，易科罰金。」再被告行為時之易科罰金折算標
      準，修正前罰金罰鍰提高標準條例第二條（現已刪除）規
      定，就其原定數額提高為一百倍折算一日。則本件被告行
      為時之易科罰金折算標準，如以銀元三百元折算一日，經
      折算為新臺幣後，應以新臺幣九百元折算為一日。惟修正
      後刑法第四十一條第一項前段則規定：「犯最重本刑為五
      年以下有期徒刑以下之刑之罪，而受六個月以下有期徒刑
      或拘役之宣告者，得以新臺幣一千元、二千元或三千元折
      算一日，易科罰金。」被告所犯係得易科罰金之罪，經比
      較修正前後之易科罰金折算標準，以修正前之規定較有利
      於被告。
（三）另被告係累犯，依法應予加重其刑；又為詐欺取財罪之幫
      助犯，應依詐欺取財罪正犯之刑減輕之（詳如後述）。而
      法定本刑中關於科處罰金刑之加減，依修正後刑法第六十
      七條規定，其最高度及最低度同加減之，而修正前刑法第
      六十八條所定，僅加減其最高度，經比較新舊法之結果，
      就其因幫助犯減輕罰金刑部分以新法對於被告較為有利，
      至於累犯加重罰金刑部分則以舊法較有利於被告。
    綜上，整體綜合比較刑法修正前、後之差異，仍以修正前之
    規定較有利於被告，依刑法第二條第一項前段之規定，應一
    體適用修正前刑法之相關規定予以處斷。至於易刑處分部分
    ，易科罰金之折算標準並不包括在上開最高法院刑事庭會議
    決議之「綜其全部罪刑之結果而為比較」之範圍，應逕依刑
    法第二條第一項之規定，就易科罰金折算標準部分適用修正
    前刑法第四十一條第一項前段之規定（最高法院九十六年度
    台非字第八五號刑事判決、臺灣高等法院暨所屬法院九十五
    年法律座談會刑事類第三號、第六號法律問題研討結果參照
    ），附此敘明。
三、查被告丙○○提供帳戶予他人詐欺犯罪使用，雖並未參與上
    開犯罪之構成要件行為，然其顯係以幫助他人犯罪之意思，
    實行上開犯罪構成要件以外之行為，核其所為，係犯刑法第
    三十條第一項前段、第三百三十九條第一項之幫助詐欺取財
    罪。查被告前因竊盜案件，經本院以九十二年度中簡字第一
    二二三號判決判處有期徒刑六月，如易科罰金以銀元三百元
    折算一日確定，於九十五年二月二十三日在監服刑期滿執行
    完畢，有臺灣高等法院被告前案紀錄表及刑案資料查註紀錄
    表在卷可按。其受有期徒刑之執行完畢，五年內故意再犯本
    件法定本刑有期徒刑以上之罪，為累犯，應依法加重其刑。
    又被告僅係幫助他人實行詐欺取財罪，為幫助犯，應依刑法
    第三十條第二項之規定，按詐欺取財罪正犯之刑予以減輕，
    並先加後減之。爰審酌被告提供帳戶予他人犯罪使用，造成
    遭受詐騙之人追查贓款及實際犯罪行為人發生阻礙，對於社
    會治安仍具有相當之危害性；且被告一再辯稱帳戶資料遺失
    而矢口否認犯罪，犯後態度已有可議；再參以被告犯罪手段
    、被害人乙○所受財產損失之多寡、被告之智識程度等一切
    情狀，量處如主文所示之刑，併諭知易科罰金之折算標準，
    以示懲儆。又被告上開犯罪時間在九十六年四月二十四日之
    前，且無中華民國九十六年罪犯減刑條例第三條第一項各款
    所列舉不予減刑之情形，已合於同條例所定之減刑要件，爰
    依同條例第二條第一項第三款之規定，減其刑期二分之一，
    併依同條例第九條之規定，諭知易科罰金之折算標準。另被
    告係於九十六年十一月十六日經本院發布通緝，並於同年月
    二十二日為警緝獲而非自動歸案，有本院九六年中院彥刑緝
    字第九九三號通緝書及臺中縣警察局東勢分局通緝案件報告
    書在卷可按，惟與中華民國九十六年罪犯減刑條例第五條所
    示於該條例施行前通緝之要件不符，尚無該條不予減刑規定
    之適用，仍應予減刑，附此敘明。
據上論斷，應依刑事訴訟法第二百九十九條第一項前段，刑法第
二條第一項前段、第三十條第一項前段、第二項、第三百三十九
條第一項、修正前刑法第四十一條第一項前段、刑法第四十七條
第一項，刑法施行法第一條之一第一項、第二項前段，修正前罰
金罰鍰提高標準條例第二條，現行法規所定貨幣單位折算新臺幣
條例第二條，中華民國九十六年罪犯減刑條例第二條第一項第三
款、第七條、第九條，判決如主文。
本案經檢察官甲○○到庭執行職務。
中    華    民    國    97    年    10    月    27    日
                  刑事第七庭  審判長法  官  陳如玲
                                    法  官  張清洲
                                    法  官  高文崇
上正本證明與原本無異。
如不服本判決，應於送達後十日內向本院提出上訴狀（須附繕
本），上訴於台灣高等法院台中分院。
                                    書記官  林淑慧
中    華    民    國    97    年    10    月    27    日
附錄本案論罪科刑法條：
刑法第三十條第一項前段：
幫助他人實行犯罪行為者，為幫助犯。
刑法第三百三十九條第一項：
意圖為自己或第三人不法之所有，以詐術使人將本人或第三人之
物交付者，處五年以下有期徒刑、拘役或科或併科一千元以下罰
金。


司法院資訊處製作；財團法人民間司法改革基金會備份。
